臺灣高等法院高雄分院民事判決　　　　　　96年度上字第98號
上　訴　人　甲○○
訴訟代理人　史雙全律師
被上訴人　　乙○○
訴訟代理人　林維毅律師
上列當事人間請求確認本票債權不存在事件，上訴人對於民國96
年4 月11日臺灣屏東地方法院94年度訴字第339 號第一審判決提
起上訴，本院於96年10月3 日言詞辯論終結，判決如下：
    主      文
原判決廢棄。
確認被上訴人持有上訴人於民國九十四年七月三日簽發，票面金
額新台幣參佰萬元，票據號碼第WG00000000號之本票一張，票據
權利不存在。
第一、二審訴訟費用由被上訴人負擔。
    事實及理由
一、上訴人主張：上訴人於民國94年初承作屏東縣生物科技園區
    內臺灣咖啡展示館區工程（下稱系爭工程），由第三人吳子
    聖出資新台幣（下同）285 萬元投資上開工程，嗣於94年7
    月3 日吳子聖邀同上訴人、另名合夥人潘榮宗前往屏東市○
    ○路喜悅地咖啡廳用餐，進入餐廳後不久，被上訴人配偶唐
    曉旭率7 名身穿黑衣、姓名不詳之男子圍住上訴人，唐曉旭
    即問上訴人系爭工程獲利多少，上訴人表示10% 利潤，唐曉
    旭表示不划算，要吳子聖將投資取回，上訴人表示吳子聖為
    個案投資，資金目前無法返還，唐曉旭遂要求上訴人簽發本
    票，而身旁著黑衣男子即鼓噪：「不要敬酒不吃吃罰酒……
    車上有東西，等一下會很難看」，並由其中一名逾百公斤之
    男子壓著上訴人肩膀，要上訴人拿出證件核對並簽本票，上
    訴人心中恐懼萬分，擔心若不依言簽發本票，則可能當場被
    痛毆或被帶至他處凌虐，而簽發票面金額300 萬元票號WG00
    000000之本票1 張（下稱系爭本票）。嗣唐曉旭將系爭本票
    交予被上訴人，被上訴人並聲請台灣屏東地方法院（下稱屏
    東地院）以94年度票字第2241號裁定准許強制執行。上訴人
    與被上訴人、唐曉旭無任何債權債務關係存在，系爭本票實
    屬受脅迫而簽發，上訴人已於94年10月6 日以起訴狀向被上
    訴人為撤銷簽發系爭本票意思表示，並於95年3 月10日向唐
    曉旭撤銷簽發系爭本票意思表示，被上訴人取得系爭本票屬
    惡意及不法，故被上訴人自不得享有系爭本票之權利等情，
    求為判決確認被上訴人持有之系爭本票權利不存在。原審為
    上訴人敗訴之判決。上訴人於本院聲明：(一)原判決廢棄。(二)
    確認被上訴人持有之系爭本票債權不存在。
二、被上訴人則以：吳子聖因積欠伊配偶唐曉旭債務，經唐曉旭
    催促清償，吳子聖告知因投資上訴人、潘榮宗營造工程金額
    300 萬元，工期延誤無法收回，唐曉旭乃偕同吳子聖及工程
    師蔡方和察看工程現場，但發現未動工，上訴人、潘榮宗均
    坦承吳子聖確有投資300 萬元，惟吳子聖所投資金額用於何
    處，上訴人、潘榮宗則支吾其詞，無法具體說明，上訴人並
    推稱已無現金可返還第三人吳子聖，惟願先簽發系爭本票，
    並由潘榮宗背書後交付吳子聖，吳子聖則再轉交唐曉旭，用
    以清償吳子聖積欠之債務，嗣後唐曉旭將系爭本票交予伊向
    法院聲請本票裁定，故並無上訴人所述受脅迫而簽發系爭本
    票之情事，且伊取得系爭本票並非出於惡意，自應享有系爭
    本票之權利等語，資為抗辯，並於本院為駁回上訴之聲明。
三、兩造不爭執事項：
  (一)上訴人確有於94年7 月3 日簽發系爭本票，被上訴人則為系
    爭本票之現持有人。
  (二)被上訴人持系爭本票向屏東地院聲請對上訴人為本票准予強
    制執行，經屏東地院94年度票字第2241號裁定准許在案。
  (三)上訴人及訴外人潘榮宗告訴唐曉旭恐嚇案件，業經檢察官不
    起訴處分確定，有屏東地院檢察署檢察官95年度偵字第1030
    號及臺灣高等法院高雄分院檢察署95年度上聲議字第1493號
    處分書。
四、兩造所爭執之事項：(一)上訴人簽發系爭本票之行為，是否遭
    第三人唐曉旭脅迫所為？上訴人得否主張其發票行為遭脅迫
    而撤銷？(二)上訴人應向何人為撤銷系爭本票發票行為之意思
    表示？(三)被上訴人得否對上訴人主張系爭本票債權？茲分述
    如下：
  (一)上訴人簽發系爭本票之行為，是否遭第三人唐曉旭脅迫所為
    ？上訴人得否主張其發票行為遭脅迫而撤銷？
  1.按，民法第92條第1 項前段規定，因被詐欺或被脅迫而為意
    思表示者，表意人得撤銷其意思表示。所謂因被脅迫而為意
    思表示，係指因相對人或第三人以不法危害之言語或舉動加
    諸表意人，使其心生恐怖，致為意思表示而言（最高法院95
    年度台上字第2948號判決參照）。
  2.上訴人主張94年7 月3 日吳子聖邀同上訴人、另名合夥人潘
    榮宗前往屏東市○○路喜悅地咖啡廳用餐，進入餐廳後不久
    ，被上訴人配偶唐曉旭率7 名身穿黑衣、姓名不詳之男子圍
    住上訴人，唐曉旭遂要求上訴人簽發本票，而身旁著黑衣男
    子即鼓噪：「不要敬酒不吃吃罰酒……車上有東西，等一下
    會很難看」，並由其中一名逾百公斤之男子壓著上訴人肩膀
    ，要上訴人拿出證件核對並簽本票，上訴人心中恐懼萬分，
    而簽發系爭本票。上訴人與被上訴人、唐曉旭無任何債權債
    務關係存在，系爭本票實屬受脅迫而簽發等情，業據證人潘
    榮宗證稱：「（為何唐曉旭要強迫甲○○簽立300 萬元本票
    ，並由你在票據後方背書，當時情形如何？）……唐曉旭就
    詢問我們，該工程可護利多少？何時可收到工程款？我向他
    解釋後，他即翻臉就叫了七、八名男子圍上來，強迫甲○○
    簽立300 萬元本票，由我在票據後方背書，並叫我和甲○○
    把身分證交出來，抄下我們的地址及家中成員姓名及電話」
    「（94年7 月3 日你有無在喜悅地餐廳用餐？）……起鬨前
    王老師有直接說我們就是欠他錢，並說：不要敬酒不吃吃罰
    酒、車上有東西，會很難看……有名壯碩男子壓著上訴人肩
    膀，硬要強迫上訴人簽發系爭本票」（警卷3 頁反面、4 頁
    、原審卷44頁）等語，及證人吳子聖證稱：「（王老師及多
    名男子是以何方法脅迫被害人簽立新台幣300 萬元本票？）
    他們以恐嚇口吻強迫被害人簽立本票，再叫甲○○及潘榮宗
    二人把身分證拿出來登記，核對是否與本票所寫之地址相符
    」「（唐曉旭與被害人甲○○及潘榮宗二人有無債務關係？
    ）沒有，他們三人之前並不認識」等語（警卷第6 頁背面）
    屬實，並有吳子聖出具之證明書（警卷18頁）可稽，參以系
    爭工程協議書（附警卷）記載：「主體建築物完工期限至94
    年12月31日止」。系爭本票發票日為94年7 月3 日，系爭工
    程既未完工，上訴人苟非遭唐曉旭脅迫簽發系爭本票，上訴
    人當無自願返還系爭工程投資款之理？足見證人潘榮宗、吳
    子聖上開證詞應屬可信。唐曉旭上開不法危害之言語及舉動
    足使上訴人心生恐怖，應堪認定。是上訴人主張其係受唐曉
    旭脅迫而簽發系爭本票，堪信為真實。至於證人蔡方和雖於
    唐曉旭被訴恐嚇案件檢察官偵查時證稱：開本票時沒有其他
    的人押著上訴人簽本票，當時情況是很和平的云云。惟查證
    人蔡方和係唐曉旭聘用之不動產評估師，所為證詞與唐曉旭
    陳稱：當時我有在場，但我不知道那7 、8 名不詳之男子是
    何人帶來的等語不符，顯見蔡方和證詞與事實不符，不足採
    信。被上訴人辯稱簽發系爭本票係97年7 月3 日，94年8 月
    18日上訴人始向警方報案遭恐嚇，未立即報警，可證上訴人
    指摘遭唐曉旭脅迫，係因簽發系爭本後悔所為云云，惟上訴
    人遭唐曉旭脅迫簽發系爭本票於何時報警，並不影響唐曉旭
    脅迫之事實，被上訴人上開所辯尚無可採。綜上，上訴人簽
    發系爭本票之行為，係遭第三人唐曉旭脅迫所為，上訴人自
    得主張其發票行為遭脅迫而撤銷。
  (二)上訴人應向何人為撤銷發票行為之意思表示？
    查，上訴人指稱：我簽完本票後是唐曉旭直接拿走，吳子聖
    根本沒經手，而且本票是唐曉旭帶去的人拿出來要我們簽的
    等語（原審卷74頁），而唐曉旭於警詢中亦自陳：因為吳子
    聖叫我來投資，甲○○及潘榮宗至今工程還沒有開工，我想
    拿回我投資錢等語（警卷2 頁反面），並證人潘榮宗、吳子
    聖上開證詞以觀，足見上訴人簽發爭本票係交與唐曉旭，應
    堪認定。系爭本票係於94年7 月3 日簽發，上訴人於95年3
    月10日在原審當庭向唐曉旭表示撤銷（原審卷71頁），並未
    逾民法第93條所定脅迫行為終止後1 年內行使撤銷權之期間
    ，是上訴人向唐曉旭為撤銷發票行為之意思表示，於法並無
    不合。被上訴人辯稱系爭本票係上訴人交與吳子聖，吳子聖
    再轉讓與唐曉旭，如果主張有受脅迫，應該向吳子聖為撤銷
    之意思表示云云，應無可採。
  (三)被上訴人得否對上訴人主張系爭本票債權？
  1.按，以惡意或有重大過失取得票據者，不得享有票據上之權
    利。無對價或以不相當之對價取得票據者，不得享有優於其
    前手之權利。票據法第14條定有明文。
  2.查唐曉旭取得系爭本票，係屬脅迫行為已如前述，足見唐曉
    旭係以惡意取得系爭本票，自不得享有系爭本票上之權利，
    被上訴人辯稱：吳子聖確實有積欠唐曉旭的債務，因此唐曉
    旭從吳子聖受讓系爭本票有相當對價云云，自不足採。而被
    上訴人無對價取得系爭本票，已據其陳稱：「（被上訴人如
    何取得系爭本票？）是由先生唐曉旭交給我，沒有任何對價
    。」等語明確（本院卷59頁），依上說明，被上訴人自不得
    享有系爭本票上權利。
五、綜上所述，上訴人請求確認被上訴人持有系爭本票債權不存
    在，為有理由，應予准許。原審為上訴人敗訴之判決，尚有
    未洽。上訴意旨指摘原判決不當，求予廢棄改判，為有理由
    。爰由本院予以廢棄改判，如主文第二項所示。
六、據上論結，本件上訴為有理由，依民事訴訟法第450 條、第
    78條，判決如主文。
中　　華　　民　　國　　96　　年　　10　　月　　17　　日
                            民事第五庭
                                審判長法官  蔡明宛
                                法      官  魏式璧
                                法      官  曾錦昌
以上正本證明與原本無異。
如對本判決上訴，須於判決送達後20日內向本院提出上訴狀，其
未表明上訴理由者，應於上訴後20日內向本院提出上訴理由書（
均須按他造當事人之人數附繕本）。上訴時應提出委任律師或具
有律師資格之人之委任狀，並依附註條文規定辦理。
中　　華　　民　　國　　96　　年　　10　　月　　17　　日
                                書  記  官  郭蘭蕙
附註：
民事訴訟法第466 條之1 ：
對於第二審判決上訴，上訴人應委任律師為訴訟代理人，但上訴
人或其法定代理人具有律師資格者，不在此限。
上訴人之配偶、三親等內之血親、二親等內之姻親，或上訴人為
法人、中央或地方機關時，其所屬專任人員具有律師資格並經法
院認適當者，亦得為第三審訴訟代理人。
第1 項但書及第2 項情形，應於提起上訴或委任時釋明之。
